最高法院刑事判決　　　　　　九十六年度台上字第三八四三號
上　訴　人　甲○○
　　　　　　乙○○
共　　　同
選任辯護人　徐士斌律師
上列上訴人等因誣告案件，不服台灣高等法院中華民國九十三年
五月二十七日第二審判決（九十二年度上訴字第三六七六號，起
訴案號：台灣板橋地方法院檢察署九十二年度偵字第七０一八號
），提起上訴，本院判決如下：
    主  文
原判決撤銷，發回台灣高等法院。
    理  由
本件原判決認定上訴人甲○○、乙○○二人係夫妻關係，均明知
渠等曾於民國八十三年二月間，透過從事代書業務之莊文明、王
鳳嬌夫妻介紹，向陳世忠借貸新台幣（下同）三百萬元，約定利
息為月息二分半計算（即每百萬元每月利息為二萬五千元），甲
○○、乙○○（下稱上訴人二人）則提供乙○○所有、坐落於台
北縣三重市○○段六九一之二地號、及其上門牌號碼為台北縣三
重市○○街五六巷五號三樓之房地，與坐落於台北市○○區○○
段二小段五七八號地號、及其上門牌號碼為台北市北投區○○○
路二七號之房地，委託莊文明、王鳳嬌就上開二筆房地分別設定
一百五十六萬元及二百零四萬元之抵押權予陳世忠，以供借款之
擔保，並共同簽發乙紙面額三百萬元之本票一紙、切結書及領款
收據，以為借款及同意將上開二筆房地設定抵押權之憑證。嗣因
上訴人二人未能如期清償，陳世忠乃於八十六年十一月間，就上
開二筆抵押房地，分別向台灣板橋地方法院及台灣士林地方法院
聲請拍賣抵押物。詎上訴人二人心有不甘，竟基於共同之犯意聯
絡，意圖使莊文明、王鳳嬌、陳世忠受刑事處分，於八十七年二
月十二日及同年三月十一日，捏造：「莊文明與王鳳嬌為夫妻關
係，共同從事代書工作。因甲○○於八十三年二月間需款償還對
友人借款一百萬元，因而向王鳳嬌、莊文明商借，其等則稱必須
名義上借款二百萬元，但須預先扣除三個月利息九十萬元、按百
分之三計算之介紹佣金九萬元與代書費一萬元，亦即實際借得之
金額仍為一百萬元，且須簽發面額三百萬元之本票，並以本票面
額按月息十分計算利息，抵押債權則加計二成登記為三百六十萬
元，三個月到期後如欲續借則每十日利息二十分，甲○○因需急
用而同意前開條件，除與乙○○共同簽發面額三百萬元之本票一
紙外，並提供乙○○所有、門牌號碼分別為台北縣三重市○○街
五六巷五號三樓、台北市北投區○○○路二七號建物及各該基地
之所有權狀與乙○○印章等相關資料，委託莊文明夫妻就該二處
不動產評估價值後擇一為該債權債務關係設定抵押權，惟其等竟
然違背委任，盜刻甲○○之印章用以偽造土地登記申請書及土地
建築改良物抵押權設定契約書，並於八十三年二月三日分別向台
北縣三重市地政事務所、台北市士林地政事務所申請將該不動產
各設定一百五十六萬元、二百零四萬元抵押權予借款金主陳世忠
，除違背甲○○夫妻對其等之委託外，並致甲○○夫妻所有之上
開不動產均有抵押權存在而生損害於其財產；嗣後甲○○並自八
十三年五月四日起每十日以現金支付按實際借得之一百萬元本金
計算之利息二十萬元予王鳳嬌轉交被告陳世忠，但其等均未交付
收據，直至八十六年六月三十日，甲○○要求以支票支付利息，
王鳳嬌答稱如以支票支付則需一次給付三個月份以三百萬元本金
計算之十分月息（即月息九十萬元），甲○○因而簽發以彰化商
業銀行三和路分行為付款人、發票日為八十六年六月三十日、面
額九十萬元之支票交付陳世忠，但後者則要求須於支票存根上記
載『利息五分，且為六個月利息』等語始願簽收，其後甲○○因
不堪長期重利剝削而未使該支票兌現，陳世忠旋即向台灣士林、
板橋地方法院聲請拍賣抵押物，甲○○始知其所有之二筆不動產
均遭設定抵押權」云云之不實事項，向台灣板橋地方法院檢察署
檢察官，先後對王鳳嬌、陳世忠及莊文明提出告訴，誣指「莊文
明、王鳳嬌、陳世忠涉犯行使偽造私文書、使公務員登載不實、
重利罪，莊文明、王鳳嬌另涉犯背信罪」云云。惟莊文明、王鳳
嬌、陳世忠三人經台灣板橋地方法院檢察署檢察官以八十七年度
偵字第三六八四號不起訴處分書為不起訴處分，經上訴人二人聲
請再議，台灣高等法院檢察署發回續行偵查，又經台灣板橋地方
法院檢察署檢察官以八十八年度偵續字第三號不起訴處分書為不
起訴處分，經上訴人二人聲請再議，台灣高等法院檢察署發回續
行偵查，再經台灣板橋地方法院檢察署檢察官以八十八年度偵續
一字第三一號不起訴處分書為不起訴處分，經上訴人二人聲請再
議，台灣高等法院檢察署發回續行偵查，復經台灣板橋地方法院
檢察署檢察官以九十年度偵續二字第二號不起訴處分書為不起訴
處分，經上訴人二人聲請再議，由台灣高等法院檢察署以九十一
年度上聲議字第二八五六號處分書駁回再議而不起訴處分確定等
情，因而維持第一審論處上訴人二人共同意圖他人受刑事處分，
向該管公務員誣告罪刑（乙○○緩刑年）之判決，駁回其二人
在第二審之上訴，固非無見。
惟查被告以外之人於審判外之言詞或書面陳述，除法律有規定者
外，不得作為證據。證人、鑑定人依法應具結而未具結者，其證
言或鑑定意見不得作為證據。刑事訴訟法第一百五十九條第一項
、第一百五十八條之三分別定有明文。又檢察官或法院傳喚被害
人到庭陳述被害經過，該被害人即與一般證人無異，除有依法不
得令其具結之情形外，自應命其以證人身分具結作證，其證言始
得採為證據。原審援引被害人莊文明、王鳳嬌、陳世忠三人（下
稱莊文明等三人）於偵審中就被害事實之陳述以及證人劉新秋、
林斌、李虹玟、徐綸章、陳貴雲等五人（下稱劉新秋等五人）於
檢察官偵查中之證述作為認定上訴人二人犯行之證據，惟被害人
莊文明等三人及證人劉新秋等五人上揭陳述，均未經具結，且莊
文明等三人及劉新秋等五人於檢察官偵查中之陳述，乃屬被告以
外之人於審判外之陳述，上訴人二人就該等陳述之證據能力已於
原審加以異議（見附於原審上訴字卷第九十三頁、第九十四頁之
上訴意旨狀記載），該等陳述究符合刑事訴訟法何一規定而得採
為證據？原審未詳予審酌，並明取捨判斷之心證理由，遽採該
等陳述作為認定上訴人二人犯罪事實之證據，自有未合。上訴人
二人上訴意旨執以指摘原判決不當，非無理由，應認原判決有撤
銷發回更審之原因。
據上論結，應依刑事訴訟法第三百九十七條、第四百零一條，判
決如主文。
中　　華　　民　　國　九十六　年　　七　　月 　十七　 日
                      最高法院刑事第八庭
                          審判長法官  陳　正　庸
                                法官  賴　忠　星
                                法官  林　開　任
                                法官  林　立　華
                                法官  石　木　欽
      本件正本證明與原本無異
                                      書  記  官
中　　華　　民　　國　九十六　年　　七　　月  二十五  日
                                                      ｖ
